【裁判字號】    98,簡,298
【裁判日期】    980921
【裁判案由】    地價稅
【裁判全文】
臺北高等行政法院判決
                                       98年度簡字第298號
原      告  甲○○
            乙○
            丙○
被      告  臺北市稅捐稽徵處
代  表  人  丁○○（處長）
上列當事人間地價稅事件，原告不服台北市政府中華民國98年4
月16日府訴字第09870040600號訴願決定，提起行政訴訟，本院
判決如下：
    主  文
原告之訴駁回。
訴訟費用由原告負擔。
    事  實  及  理  由
一、本件原告等因不服被告補徵民國92年至96年按自用住宅用地
    稅率與一般用地稅率之差額地價稅共計新台幣(下同)92,736
    元之處分，而提起本件撤銷訴訟，因其爭執之金額未逾20萬
    元，依行政訴訟法第229條第1項第1款、第2項規定及司法院
    92年9月17日(92)院台廳行一字第23681號令，應適用簡易訴
    訟程序，爰不經言詞辯論，逕為判決，合先敘明。
二、事實概要：原告等與其他共有人共有坐落台北市○○區○○
    段2 小段569 地號土地，原告等之所有權應有部分各8 分之
    1 ( 下稱系爭持分土地) ，其地上房屋門牌為台北市中正區
    ○○○路1 段143 巷12弄2 號3 樓、4 樓( 下稱系爭房屋)
    ，原告所有系爭持分土地原經被告所屬中正分處核定按自用
    住宅用地稅率課徵地價稅在案。嗣經該分處辦理97年度地價
    稅清查作業時，查得系爭房屋自65年12月9 日起至97年9 月
    4 日止均為原告等之兄蘇元所有（嗣於97年9 月5 日始由原
    告甲○○取得系爭3 樓房屋所有權應有部分2 分之1 ；4 樓
    房屋所有權人則為原告乙○、丙○等2 人分別共有），非原
    告等3 人或其等配偶、直系親屬所有，不符土地稅法第9 條
    及同法施行細則第4 條規定自用住宅用地之要件，分別以97
    年7 月29日北市稽中正甲字第09730241900 號函、第000000
    00000 號及第00000000000 號函通知原告等所有系爭持分土
    地改按一般用地稅率課徵地價稅，並依稅捐稽徵法第21條規
    定，補徵92年至96年按自用住宅用地稅率與一般用地稅率之
    差額地價稅各30,912元。原告等申請復查，未獲變更，提起
    訴願亦經決定駁回後，遂提起本件行政訴訟。
三、原告起訴主張：
    (一)本案主訴總事證係為原告等無任何過失且不得追溯既往，
      乃二大先決要件，不應藉引任何法規追徵5 年稅款，合先
      敘明。查系爭土地及地上房屋，均屬先父之遺產，當時因
      渠等年幼，乃推大哥蘇元為房屋管理人及所有權人，並約
      紡兄弟姊妹4 人占房屋所有權持分各1/4 ，此與土地稅法
      第9 條及同法施行細則第4 條規定，實質上並非完全相背
      。正因蘇元之所以承受該遺產，乃代表年幼弟妹之所有權
      「應繼分」承受之，並非單獨承受，且早經優先概括登記
      於遺產繼承權「應繼分」之內，自無另需再行登記個別所
      有權之必要性與重複性，詎被告竟對前揭重要事證皆未採
      據。惟其實原告等所具有前揭繼承遺產公同共有權，縱未
      分割，即已符合修正後土地稅法第9 條及同法施行細則第
      4 條規定，且前開規定亦均無「得追溯既往若干年」之明
      文。
    (二)至現行土地稅法施行細則第4 條規定係79年10月12日修正
      發布，而原告等所據前揭遺產之「應繼分」所有權，既未
      違反修正前規定，僅需原告或其配偶、直系親屬於系爭土
      地辦竣戶籍登記，且該土地未出租或供營業用即得申請按
      自用住宅用地稅率核課地價稅。又未違反該施行細則修正
      後第4 條規定，則就土地稅法第9 條所稱之自用住宅用地
      ，作出解釋性定義，即所謂自用住宅用地，尚須以土地上
      建築改良物屬土地所有權人或其配偶、直系親屬所有者為
      限之規定。惟原告等是認自土地稅法施行細則79年10月12
      日修正施行後，因系爭房屋土地地上建物非屬原告等之兄
      蘇元所獨有，猶為遺產「應繼分」之公有存在其間，致系
      爭持分土地適用自用住宅用地稅率之原因、事實，始終並
      未消滅，自不應恢復按一般稅率課徵地價稅，原處分依稅
      捐稽徵法第21條第1 項第2 款及第2 項規定，補徵系爭土
      地92 年 至96年按一般用地稅率與自用住宅用地稅率課徵
      差額地價稅之措施，顯有違誤。
    (三)原告等非逃漏稅，亦無不法之故意或過失，不知何以竟需
      受補追徵5 年間地價稅差額稅款？稅捐機關迄無提出得追
      溯補徵之「直接法條明定及母法依據」為憑，即為不法核
      課；而稅捐稽徵法第21條第1 項第2 款及第2 項規定，係
      指如需開徵之核課期間為5 年或另發現應徵之稅捐者，並
      非本案非受課5 年不可。被告認其補徵非溯及既往，竟無
      視本案稅捐既係皆經被告依職權逐年定期核課底定並限令
      原告如期完稅在案，則凡事後無論重行核課或補行核課或
      增減核課，當皆屬逆向操作行政措施「走回頭路」之追溯
      既往行藏，實難容任意曲解推卸之。
    (四)而依原處分所示「土地嗣後如符合自用住宅用地稅率課徵
      地價稅，請於當年度9 月22日前提出申請；逾期申請者，
      自申請之次年( 期) 起適用。」足證稅捐機關對於68年及
      79年前後分別修正之前揭法規，竟遲至97年始告知，延宕
      長達29年之久。原告等經告知後，旋辦理產權分割登記，
      是此法律效力，應從受通知之次年起( 即97年度以後) 生
      效，始為適法，不應追徵5 年稅款。是原告等之房屋所有
      權分割告竣，已符合土地稅法施行細則第4 條之規定，本
      案如今僅存「務請退還補繳稅款」之事項而已。又本件沿
      適「自用住宅」非「一般住宅」稅率久年，乃依法據實檢
      具確鑿事證供核，非以詐術虛偽申報所致，則原告等實無
      犯意、犯行可言，自不應枉受「行政罰鍰」處分。
    (五)每一稅戶，究應繳納稅款若干？適用何種稅率？最終係由
      稅捐機關審核底定，非依人民申報決定，故以稅捐機關所
      稱「系爭土地地上之房屋…於97年9月4日以前均係原告之
      兄蘇元所有，此有戶政連線之戶籍資料、地籍資料查詢建
      物綜合資料等附卷可稽」等語，足證並非被告所屬中正分
      處「查得」，實應改稱係其機關內部作業檢討「發現」核
      徵有誤。是縱系爭土地於92至96年計5 年間均受核與土地
      稅法第9 條及同法施行細則第4 條規定不符，惟其原因係
      在於稅捐機關「審核底定」及「延宕告知」所致，而非原
      告等申報錯誤使然，是應由稅捐機關自負錯誤之責，無庸
      置疑等情。並聲明請求判決撤銷訴願決定及原處分（含復
      查決定），被告應退還已繳納之稅款92,736元。
四、被告則以：
    (一)查原告所有系爭土地於64年12月25日繼承取得，原經被告
      所屬中正分處核定按自用住宅用地稅率課徵地價稅。嗣經
      該分處查得系爭土地地上之系爭房屋3樓及4樓於97年9 月
      4 日以前均係原告等之兄蘇元所有，故系爭土地於原告取
      得系爭房屋所有權前核與土地稅法第9 條及同法施行細則
      第4 條規定不符，應依土地稅法第16條第1 項規定辦理。
      是該分處乃依稅捐稽徵法第21條第1 項第2 款及第2 項規
      定，補徵原告等3 人92年至96年系爭土地按一般用地稅率
      與自用住宅用地稅率課徵之差額地價稅，洵屬有據。
    (二)按不動產物權之取得，依民法第758 條規定，係採登記生
      效要件主義，物權移轉行為，除當事人間之合意外，仍須
      經登記始生效力，與原告等實際居住於該址房屋多少年無
      涉；且原告等與蘇元間縱有約定，亦僅於其等當事人間發
      生效力，原告等於97年9 月5 日前仍非法律上取得系爭房
      屋所有權之人，渠等之主張顯與土地稅法施行細則第4 條
      規定不符，自難採據。又現行土地稅法施行細則第4 條於
      79 年10 月12日修正發布後，因系爭房屋土地地上建物屬
      原告等之兄蘇元所有，致系爭持分土地適用自用住宅用地
      稅率之原因、事實消滅，自應恢復按一般用地稅率課徵地
      價稅。是原處分乃依稅捐稽徵法第21條第1 項第2 款及第
      2 項規定，補徵系爭土地92年至96年按一般用地稅率與自
      用住宅用地稅率課徵之差額地價稅，並無違誤，原告等尚
      難以不知法令而冀邀免於補徵地價稅。
    (三)又按，稅捐稽徵法第21條第1 項第2 款及第2 項規定，地
      價稅之核課期間為5 年，在核課期間內，經另發現應徵之
      稅捐者仍應依法補徵。被告所屬中正分處據以補徵系爭土
      地92年至96年按一般用地稅率與自用住宅用地稅率之差額
      地價稅，尚非溯及既往向原告追繳其它年度之地價稅，是
      原告主張原處分法律不溯及既往原則，顯為誤解法令等情
      ，資為抗辯。並聲明求為判決駁回原告之訴。
五、故本件之爭執，在於被告補徵原告所有系爭持分土地92年至
    96年按自用住宅用地稅率與一般用地稅率差額地價稅之處分
    ，是否合法？經查：
    (一)按「稅捐之核課期間，依左列規定：……二、依法……應
      由稅捐稽徵機關依稅籍底冊或查得資料核定課徵之稅捐，
      其核課期間為5 年。」「在前項核課期間內，經另發現應
      徵之稅捐者，仍應依法補徵或並予處罰，在核課期間內未
      經發現者，以後不得再補稅處罰。」「前條第1 項核課期
      間之起算，依左列規定：……四、由稅捐稽徵機關按稅籍
      底冊或查得資料核定徵收之稅捐，自該稅捐所屬徵期屆滿
      之翌日起算。」稅捐稽徵法第21條第2 款、第2 項、第22
      條第4 款分別定有明文。
    (二)次按，土地稅法第3 條第1 項第1 款規定：「地價稅或田
      賦之納稅義務人如左：一、土地所有權人。」第9 條規定
      ：「本法所稱自用住宅用地，指土地所有權人或其配偶、
      直系親屬於該地辦竣戶籍登記，且無出租或供營業用之住
      宅用地。」第16條第1 項規定：「地價稅基本稅率為10/1
      000 ……。」第17條第1 項規定：「合於左列規定之自用
      住宅用地，其地價稅按2/1000計徵：一、都市土地面積未
      超過3 公畝部分。二、非都市土地面積未超過7 公畝部分
      。」第41條規定：「依第17條及第18條規定，得適用特別
      稅率之用地，土地所有權人應於每年（期）地價稅開徵40
      日前提出申請，逾期申請者，自申請之次年期開始適用。
      前已核定而用途未變更者，以後免再申請。適用特別稅率
      之原因、事實消滅時，應即向主管稽徵機關申報。」揆諸
      上揭土地稅法第17條之所以規定合於同法第9 條規定之自
      用住宅用地得適用優惠稅率計算之地價稅，係因該地由所
      有權人或其配偶、直系親屬供自用住宅之用，且未將該地
      出租或供營業之用始足當之，若土地所有權人其土地係供
      他人建造建物之用，則該土地顯非該法第9 條所稱之自用
      自宅用地，自不得適用優惠稅率計算之地價稅。故行政院
      於79年10月12日修正發布之土地稅法施行細則其第4條 規
      定：「本法第9 條之自用住宅用地，以其土地上之建築改
      良物屬土地所有權人或其配偶、直系親屬所有者為限。」
      經核與土地稅法第9 條之立法目的相符，尚無牴觸，自得
      予適用，合先敘明。
    (三)查原告等所有系爭持分土地，原經被告所屬中正分處核定
      按自用住宅用地稅率課徵地價稅在案。嗣經該分處辦理97
      年度地價稅清查作業時，查得該土地上門牌號碼台北市中
      正區○○○路○ 段143 巷12弄2 號3 樓及4 樓之系爭房屋
      ，自65年12月9 日辦理第一次所有權登記起至97年9 月4
      日止均為原告等之兄蘇元所有，迄97年9 月5 日始由原告
      甲○○取得其中3 樓房屋之所有權應有部分2 分之1 ；原
      告乙○、丙○等2 人取得該4 樓房屋所有權應有部分各2
      分之1 等情，為原告等所不爭，並有戶政連線戶籍資料、
      系爭房屋課稅明細表、全國地價稅自住用地查詢清單、地
      籍資料查詢表在卷可稽( 見原處分(二)卷第122-140 、89-9
      4 頁) ，堪信為真正。故被告所屬中正分處以原告等所有
      系爭持分土地上之系爭房屋，自65年12月9 日起至97 年9
      月4 日止，均為原告等之兄蘇元所有，非屬土地所有權人
      即原告等3 人或其配偶、直系親屬所有，核與土地稅法第
      9 條及同法施行細則第4 條規定「自用住宅用地」之要件
      不符，以原處分分別補徵原告等所有系爭持分土地自92年
      至96年度按自用住宅用地稅率與一般用地稅率之差額地價
      稅各30,912元，揆諸前揭規定，並無不合。又本件係被告
      事後於核課期間內，因發現原告等所有系爭持分土地不符
      合土地稅法第9 條自用住宅用地規定之前開事證，而對渠
      等補徵92年度至96年度地價稅之處分，核與稅捐稽徵法第
      21條第1 項第2 款、第2 項規定相符，原告等指摘被告在
      無直接法條明定及母法依據下，對渠等追溯補徵5 年地價
      稅差額云云，顯係誤解法令規定，並無足採。
    (四)原告等雖另主張系爭土地與坐落土地上之系爭房屋均屬渠
      等之父蘇長賡之遺產，因渠等年幼，故公推長兄蘇元為系
      爭房屋之管理人及所有權人，渠等就系爭房屋仍為公同共
      有人云云。惟查：
      1.按「不動產物權，依法律行為而取得、設定、喪失及變
        更者，非經登記，不生效力。」及「因繼承、強制執行
        、公用徵收或法院之判決，於登記前已取得不動產物權
        者，非經登記，不得處分其物權。」民法第758 條第1
        項及98年1 月23日修正公布前同法第759 條分別定有明
        文。又「下列登記由權利人或登記名義人單獨申請之：
        一、土地總登記。二、建物所有權第一次登記。三、因
        繼承取得土地權利之登記。……」「申請建物所有權第
        一次登記，應提出使用執照或依法得免發使用執照之證
        件及建物測量成果圖。有下列情形之一者，並應附其他
        相關文件：一、區分所有之建物申請登記時，如依其使
        用執照無法認定申請人之權利範圍及位置者，應檢具全
        體起造人分配協議書。二、申請人非起造人時，應檢具
        移轉契約書或其他證明文件。」及「繼承人為二人以上
        ，部分繼承人因故不能會同其他繼承人共同申請繼承登
        記時，得由其中一人或數人為全體繼承人之利益，就被
        繼承人之土地，申請為公同共有之登記。其經繼承人全
        體同意者，得申請為分別共有之登記。」亦為土地登記
        規則第27條、第79條第1 項及第120 條所明定。
      2.觀諸原告等所有系爭持分土地及其地上建物即台北市中
        正區○○○路○ 段143 巷12弄2 號3 樓及4 樓房屋之所
        有權部登記資料所載( 見原處分(二)卷第133-144 頁) ，
        原告等3人 與兄長蘇元就系爭土地，係以繼承為登記原
        因( 原因發生日期64年12月25日) ，於65年6 月29日辦
        理分別共有之繼承登記，渠等之所有權應有部分各8 分
        之1 ，顯見原告等之父即被繼承人蘇長賡係於64年12月
        25日死亡；惟系爭3 樓、4 樓建物於65年間始興建完成
        而取得使用執照( 使用執照字號：65年使字第855 號)
        ，斯時，原告等之父蘇長賡早已死亡，其不可能原始取
        得該等建物之所有權，原告等亦無從本於繼承而成為該
        等建物之所有權人；且上開建物於65年12月9 日辦理建
        物所有權第一次登記時，其所有權人均登記為原告等之
        兄長蘇元，權利範圍為全部( 見原處分(二)頁137 -140頁
        ) ，原告等辯稱系爭房屋係屬被繼承人蘇長賡之遺產，
        而由渠等公推長兄蘇元登記為所有權人與管理人云云，
        明顯與上開登記資料不符。況原告等事後亦分別以買賣
        為登記原因，於97年9 月5 日自前手蘇元取得系爭房屋
        之所有權應有部分各2 分之1(見原處分卷(二)第89-94 頁
        ) ，在在與原告等所述上情不合，原告等亦未提出任何
        可資採信之具體證據以為證明，空言主張渠等亦為系爭
        房屋之公同共有人，符合土地稅法第9 條及同法施行細
        則第4 條規之規定，委無足採。
      3.退而言之，縱認原告等之父蘇長賡於生前有出資興建或
        購買上開房屋，後因其死亡，故原告等與兄長蘇元約定
        由蘇元充任為房屋起造人或買受人而登記成為所有權人
        ，亦屬原告等與其兄長蘇元訂立之債權契約，及蘇元依
        與原告等之上揭約定，負有移轉上開房屋所有權予原告
        等之義務，惟依前所述，原告等之父蘇長賡於死亡時，
        既未取得上開房屋之所有權，原告等自不可能本於繼承
        而不待登記取得該等房屋之所有權，故原告等於97年9
        月5日依上揭民法第758條規定完成所有權移轉登記前，
        仍非系爭房屋之所有權人，原告等執前開事由主張就上
        開房屋有公同共有權云云，亦非有據。
六、綜上所述，原告之主張，均無足採。被告所為之補稅處分，
    於法並無違誤，訴願決定予以維持，亦無不合，原告仍執前
    詞，訴請撤銷，為無理由，應予駁回。又本件事證已臻明確
    ，兩造其餘攻擊、防禦方法，經核與判決之結果不生影響，
    無庸逐一論述，併予敘明。
據上論結，本件原告之訴為無理由，爰依行政訴訟法第233條第1
項、第98條第1 項前段、第104 條、民事訴訟法第85條第1 項前
段，判決如主文。
中    華    民    國    98    年     9    月   21     日
                    臺北高等行政法院第二庭
                                    法  官  蕭惠芳
上為正本係照原本作成。
本件以訴訟事件所涉及之法律見解具有原則性者為限，始得於本
判決送達後20日內向本院提出上訴狀並表明上訴理由，如已於本
判決宣示後送達前提起上訴者，應於判決送達後20日內補具上訴
理由（均按他造人數附繕本），且經最高行政法院許可後方得上
訴。
中    華    民    國    98    年     9    月   21     日
                                    書記官   李淑貞


司法院資訊處製作；財團法人民間司法改革基金會備份。
